最　高　行　政　法　院　判　決　　　　　　　　　　九十一年度判字第六四七號
　　再 審原 告　戌○○
　　　　　　　　亥○○
　　　　　　　　子○○
　　　　　　　　癸○○
　　　　　　　　壬○○
　　　　　　　　乙○○
　　　　　　　　申○○
　　　　　　　　丁○○
　　　　　　　　己○○
　　　　　　　　卯○○
　　　　　　　　庚○○
　　　　　　　　Ｂ○○
　　　　　　　　黃○○
　　　　　　　　宇○○
　　　　　　　　Ｃ○○
　　　　　　　　宙○○
　　　　　　　　巳○○
　　　　　　　　未○○
　　　　　　　　Ａ○○
　　　　　　　　玄○○
　　　　　　　　酉○○
　　　　　　　　戊○○
　　　　　　　　辰○○
　　　　　　　　丑　○
　　　　　　　　辛○○
　　　　　　　　丙○○
　　　　　　　　午○○
　　　　　　　　寅○○
　　　　　　　　天○○
　　　　　　　　甲○○
　　　　　　　　Ｄ○○
　　兼右三十一人共同
　　訴訟代理人　地○○
　　再 審被 告　南投縣水里地政事務所
　　代　表　人　李美代
右當事人間因所有權登記事件，再審原告對於中華民國八十九年五月十九日本院八十
九年度判字第○一六一二號判決，提起再審之訴。本院判決如左：
　　主  文
再審之訴駁回。
再審訴訟費用由再審原告負擔。
　　事　實
緣再審原告等於民國八十七年七月二十五日委託南投縣國有耕地農民權益促進會函送
土地複丈暨土地所有權第一次登記申請書，擬申辦土地複丈及所有權第一次登記。案
經再審被告以八十七年八月六日水地一字第三九九○號函認再審原告等之申請案係重
複申請，予以駁回。再審原告不服，循序提起行政訴訟，為本院八十九年度判字第一
六一二號判決駁回後，以原判決有修正前行政訴訟法第二十八條第一款（即八十九年
七月一日施行之新法第二百七十三條第一項第一款）情形為由，提起再審之訴。茲摘
兩造訴辯意旨於次：
再審原告起訴意旨略謂︰一、原判決未經調查再審被告是否於辦理完成土地籍調查工
作後，依土地法第四十八條規定，公布系爭土地為登記區及其登記期限之公告，並依
同法施行細則第十條規定，將公布登記期限，報請中央地政機關備查，即徒言遽認再
審被告接收國立臺灣大學囑託登記其處理程序尚無不合，原判決顯未依土地法第四十
八條規定，審認再審被告辦理系爭土地登錄作業，適用法規顯有錯誤。二、國有土地
登錄作業亦應依土地法第四十八條相關規定辦理，原判決認系爭土地為國有土地，即
無土地法第五十七條規定之適用，顯將土地法第五十七條規定，逾登記期限無人聲請
登記之土地，限縮解釋為「非國有地之土地始有適用」，適用法規顯屬有誤。三、原
判決認再審原告主張系爭土地係逾登記期限無人聲請登記之無主土地，應准由再審原
告取得所有權人云云，乃屬所有權誰屬之私權爭執，再審原告應循民事訴訟程序訴請
裁判解決。惟查，系爭土地是否逾登記期限無人聲請登記而應依土地法第五十七條規
定，視為無主土地，乃關係（一）系爭土地辦理登錄作業是否得由國立臺灣大學依土
地法第五十二條規定，囑託再審被告辦理所有權第一次登記，而或應依土地法第五十
七條規定，依無主土地公告辦理登錄作業。（二）再審被告予以受理國立臺灣大學申
請案並為公告是否合法，及（三）再審原告主張以時效取得土地所有權之申辦登記，
再審被告以再審原告等人係「重複申請，歉難照辦」為由，駁回再審原告等人之聲請
，原處分是否合法等問題之關鍵，與私權爭執尚屬無關。綜上，請廢棄原判決，並撤
銷一再訴願決定及原處分等語。
再審被告答辯意旨略謂：一、土地所有權第一次登記其意義為土地總登記後未登記之
土地，因地籍管理，必須編號登記時，依法定程序辦理之登記，如新登記之囑託登記
。二、再審原告陳朝盛等四人申辦之水里鄉○○○段第七、一三一、二二○、四七號
土地其所有權已為私人所有；又亥○○等六十三人申報之水里鄉○○段、龜子頭段土
地所有權第一次登記，亦已由國立台灣大學以管理機關名義依土地法第三十六條、第
五十二條等有關規定辦理，於八十六年五月七日囑託再審被告辦理「國有」之土地所
有權第一次登記，管理機關為「該校」。再審被告依土地法第五十五條、第五十八條
、第五十九條及土地登記規則第六十五條、第六十六條、第六十九條、第七十條規定
以八十六年七月一日水字第○六五號收件並依法公告十五日，異議部分依法調處，除
水里鄉○○段一六、六五、八五、一七八地號等四筆土地因不服調處結果訴請司法機
關裁判尚未完成登記外，其餘未異議之土地（龜子頭段於八十六年九月二十四日；玉
峰段於八十六年九月二十六日）已登記完畢。本案再審原告等人土地所有權第一次登
記之申請顯係重複。再審被告審查其申請登記與複丈案，認為未符合法令規定予以駁
回，並無不當。綜上，再審原告等之訴顯無理由，請予駁回。
　　理　由
按對民國八十七年十月二十八日修正公布之行政訴訟法施行前已確定之裁判提起再審
之訴，其再審事由，依新法（即修正之行政訴訟法）之規定，為行政訴訟法施行法第
三條所明定。次按行政訴訟當事人對本院之判決提起再審之訴，必須具有行政訴訟法
第二百七十三條第一項、第二項所列情形之一者，始得為之。上開法條第一項第一款
（即舊行政訴訟法第二十八條第一款）規定：「適用法規顯有錯誤者」，係指原判決
所適用之法規與該案應適用之現行法規相違背或與解釋、判例有所牴觸者而言。至於
法律上見解之歧異，再審原告對之縱有爭執，要難謂為適用法規顯有錯誤，而據為再
審之理由。本件再審原告等申請所有權第一次登記及複丈分割之水里鄉○○段、龜子
頭段土地，係國立台灣大學以管理機關名義依台灣省為登記土地辦理測量登記作業要
點等有關規定申辦地籍測量及土地登記。再審被告於八六年七月一日以水字第○六五
號辦理土地登記收件並依法公告。其中申辦之水里鄉○○○段大部分土地公告期滿無
人異議，已於八十六年九月二十四日登記完畢；玉峰段大部分土地亦已於八十六年九
月二十六日登記完畢，以上土地所有權人均為「中華民國」，管理機關為「國立台灣
大學」。有異議部分之水里鄉○○段第一六、八五、一七八地號土地，再審被告亦依
法調處，異議人不服調處結果已於八十七年五月十六日依規定訴請司法機關裁判，尚
未登記，俟判決確定後再據以辦理。又再審原告等申請之水里鄉○○段一一、二三、
四六、五四、五九、一一六、二三六、二三九、二七○、四○七、四一七、四三六、
四三九、四五○、四六二、四七○地號等經查無此地號。是本件系爭水里鄉○○段、
龜子頭段土地，業已由國立台灣大學先行依土地法暨相關規定申辦地籍測量及土地登
記，並囑託再審被告辦理所有權第一次登記，再審被告亦已依法受理，完成公告程序
。異議部分符合異議之規定及標示者，依法調處，不服調處結果者並依法訴請司法機
關裁判，尚未登記；無異議之土地，均已登記完畢。再審被告遂以再審原告等於八十
七年七月二十日就系爭土地申辦土地所有權第一次登記案，顯係重複申請，或無所申
請之地號，乃為「歉難照辦」之處分。再審原告不服，循序提起行政訴訟，本院原判
決認：國立台灣大學於七十八年間擬計畫清理該校代管山地實驗農場及實驗林地未登
記土地清理測量之目的，係為釐整地籍，方便管理及規劃，並非為濫墾地整理而辦理
。當時擬編該計畫即以代管範圍之土地純為台大供學術研究、實習之林業土地，故測
量之工作計畫（筆數）估算作業經費、時程等，已認定信義鄉轄區內屬高海拔造林區
域，天然林地區，則依實際使用狀況（分水嶺、溪谷、農路）予以分筆測量，不受筆
數多少，面積大小之限制。且辦理該項地籍調查工作，係依據內政部七十九年八月二
十九日台七九內地字第八二七九九九號函核定「國立台灣大學山地實驗農場、實驗林
未登記土地測量登記工作計畫書」（八十年編印）相關規定辦理。其計畫捌、工作方
法：一、地籍調查：（一）依據台大山地實驗農場、實驗林場管理處人員所指界址辦
理地籍調查。同計畫伍、計畫原則：二測量方法：（二）按現使用類別，由台大山地
實驗農場、實驗林管理處指認界址，埋設界標外，依天然分水嶺、溪谷、農路等分別
施測。另查行為時地籍測量實施規則第一百零一條並無一宗面積多寡之限制。而有關
地目之銓定，係屬地政事務所之權責，台灣省政府地政處測量局清理測量後之地籍成
果相關資料中之註記係暫編供參考用；至地目認定之爭議，亦由國立台灣大學函請教
育部專案報奉行政院八十四年五月二日台八十四教一五○○○號函核復，同意依據行
政院七十七年一月二十一日台經字第一九五九號函示，均登記為「林」。嗣內政部另
於八十四年九月二日召開研商南投縣政府辦理台灣大學山地實驗農場暨實驗林未登記
土地地目銓定案有關會議事宜結論．．．後段就臺灣省政府土地測量局執行該計畫已
測量完竣之地號，以該筆土地中最主要使用狀況予以核實銓定。是以辦理地籍調查及
銓定地目，並無違誤。又國立台灣大學實驗林之前身，在日據時期原為「東京帝國大
學農學部附屬台灣演習林」，設於民前十年，光復後於民國三十八年經臺灣省政府農
林處三捌未銑農人字第一二三○一代電、臺灣省政府三捌已感府綠技字第三一五四二
號及三捌辰魚綠技字第一九○四等代電，准予撥交台灣大學接管，並奉教育部台（四
一字第九六○七號）函核備在案。今國立台灣大學為便利土地規劃管理需要，依國有
財產法第十八條及土地法第五十二條規定囑託登記其權屬為「國有」管理機關為「國
立台灣大學」，其處理程序尚無不合。再者，系爭土地原即為撥交國立台灣大學管有
之國有土地，並非無主土地，自無土地法第五十七條規定之適用。又主張以時效取得
不動產，而請求登記為所有權人者，以占有他人未登記之不動產為限。本件前述龜子
頭段土地已於八十六年九月二十四日辦畢所有權登記，玉峰段土地則於同年月二十六
日辦畢登記，其登記所有權人均為中華民國。管理機關為國立台灣大學，業據再審被
告辯明，且為再審原告所不爭，則再審原告等嗣於八十七年七月二十六日委由南投縣
國有耕地農民權益促進會，依土地法第五十四條、民法物權編施行法第七條等規定，
申請土地複丈及依時效取得辦理土地所有權第一次登記，再審被告函復否准，即非無
據，因而駁回再審原告前訴訟程序之訴。核其所適用之法規，並無與該案應適用之現
行法規相違背或與解釋、判例有所牴觸之情形。再審原告主張，本件應適用土地法第
五十七條及第四十八條規定，辦理系爭土地登錄作業云云，業經再審原告於前訴訟程
序提出，為原判決詳述理由所不採，核屬再審原告一己法律上見解之歧異，再審原告
對之縱仍有爭執，要難謂為適用法規顯有錯誤，而據為再審之理由。綜上所述，本件
再審意旨為無理由，應予駁回。
據上論結，本件再審之訴為無理由，爰依行政訴訟法第二百七十八條第二項、第九十
八條第三項前段，判決如主文。
中　　華　　民　　國　　九十一　　　年　　　五　　　　月　　　　二　　　日
                    最 高 行 政 法 院  第 二 庭
                                審 判 長 法  官　　　陳　石　獅
                                         法  官      林　茂　權
                                         法  官　　　彭　鳳　至
                                         法  官　　　黃  璽  君
                                         法  官　　　黃　合　文
右  正  本  證  明  與  原  本  無  異
　　　　　　　　　　　　　　　　　　　　 法院書記官　王  福  瀛
中　　華　　民　　國　　九十一　　　年　　　五　　　　月　　　六　　　　日
